臺灣高等法院臺南分院刑事判決　　　　100年度上易字第375號
上　訴　人　臺灣嘉義地方法院檢察署檢察官
被　　　告　黃俊翔
選任辯護人　張繼準律師
　　　　　　張績寶律師
　　　　　　徐祐偉律師
上列上訴人因被告傷害案件，不服臺灣嘉義地方法院一００年度
簡上字第五二號中華民國一００年五月十八日第一審判決（聲請
簡易判決處刑案號：臺灣嘉義地方法院檢察署九十九年度偵字第
九五七八號），提起上訴，本院判決如下：
    主  文
上訴駁回。
    理  由
一、聲請簡易判決處刑意旨略以：告訴人簡薪育與被告黃俊翔於
    民國九十九年十二月三日廿一時許，因債務問題發生爭執，
    簡薪育竟基於妨害自由之故意，憤而拉下、關閉嘉義縣大林
    鎮○○里○○街一０四巷廿四號住處鐵門，限制黃俊翔之行
    動，以此強暴之手段，妨害黃俊翔行使權利。嗣簡薪育、黃
    俊翔竟分別基於傷害人之身體之犯意，在上址互相毆打，致
    黃俊翔受有頭皮撕裂傷約五公分、左手多處擦傷之傷害；簡
    薪育受有頭部外傷、臉部挫傷、右手及手臂挫傷之傷害（簡
    薪育所犯強制及傷害犯行業據原審各判處拘役二十日及四十
    日，應執行拘役五十五日確定）。因認被告涉有刑法第二百
    七十七條第一項之傷害罪嫌等語。
二、按犯罪事實應依證據認定之，無證據不得認定犯罪事實；不
    能證明被告犯罪者，應諭知無罪之判決；檢察官就被告犯罪
    事實，應負舉證責任，並指出證明之方法，刑事訴訟法第一
    百五十四條第二項、第三百零一條第一項、第一百六十一條
    第一項定有明文。告訴人之告訴，係以使被告受刑事訴追為
    目的，是其陳述是否與事實相符，仍應調查其他證據以資審
    認；事實之認定，應憑證據，如未能發現相當證據，或證據
    不足以證明，自不能以推測或擬制之方法，以為裁判基礎；
    認定不利於被告之事實，須依積極證據，苟積極證據就被告
    有罪未達無庸置疑之地步，而不足為不利於被告事實之認定
    時，即應為有利於被告之認定；檢察官對於起訴之犯罪事實
    ，應負提出證據及說服之實質舉證責任，倘其所提出之證據
    ，不足為被告有罪之積極證明，或其指出證明之方法，無從
    說服法院以形成被告有罪之心證，基於無罪推定之原則，自
    應為被告無罪判決之諭知，均為最高法院五十二年台上字第
    一三○○號、三十年上字第八一六號、四十年台上字第八六
    號、九十二年台上字第一二八號判例釋之至明，並為刑事妥
    速審判法第六條所明定。復按「對於現在不法之侵害，而出
    於防衛自己或他人權利之行為，不罰。」刑法第二十三條前
    段亦有規定。
三、關於證據能力之說明：
  (一)證人即告訴人簡薪育、證人即告訴人之母張束霞等人於警詢
    中之陳述，係被告以外之人於審判外之言詞陳述，既經被告
    方面明示不同意採為證據，依刑事訴訟法第一百五十九條第
    一項之規定，應認不具證據能力。
  (二)本判決所引用上述列舉以外之其他具有傳聞性質之供述證據
    ，業經檢察官、被告黃俊翔及其選任辯護人於本院準備及審
    判期間時，一致表示同意採為證據之意思，本院審酌該等證
    據之作成或取得之狀況，並無非法或不當取證之情事，且亦
    無顯不可信之情況，復經本院於審判期日就上開證據依法進
    行調查、辯論，依刑事訴訟法第一百五十九條之五第一項規
    定，均具有證據能力。
四、檢察官認為被告涉有傷害犯嫌，無非以證人即告訴人簡薪育
    之指訴，證人即在場目擊者張束霞之供述，卷附之診斷證明
    書等為其論據。訊據被告黃俊翔就其於上述時、地與告訴人
    簡薪育發生爭執，事後告訴人受有傷害乙節雖未爭執，惟堅
    詞否認涉有傷害犯行，並以：本件係告訴人與被告一言不合
    ，即挾身材優勢將被告壓制在其腋下，並持音響擴大器毆擊
    被告，致被告頭破血流，此等過程中被告並未還手，告訴人
    係遭自己所持音響擴大器刮傷等語，資為抗辯。
五、經查：
  (一)被告前曾出售救護車與告訴人簡薪育，告訴人迄未清償價款
    ；被告於九十九年十二月三日晚上九時許，與其救護車助手
    范穎傑一同至告訴人位在嘉義縣大林鎮○○里○○街一○四
    巷二十四號住處，自外進入該住處一樓客廳，須先經過鐵捲
    門、停放機車庭院、紗門；被告進入客廳後表明催討債務之
    意，詎告訴人基於強制之犯意，關閉住處鐵門，並持客廳內
    之車用音響擴大器毆擊被告，致被告受有頭皮撕裂傷約五公
    分、左手多處擦傷等傷害，當場血流滿面；肢體衝突後告訴
    人身體亦受有傷害；被告與告訴人在客廳內發生肢體衝突時
    ，告訴人之母張束霞、被告之助手范穎傑均在場目擊，張束
    霞位在客廳內，范穎傑則在紗門外庭院等候；警方於案發後
    到場處理，扣得告訴人所有供傷害被告所用之音響擴大器一
    台；告訴人之強制及傷害犯行嗣據原審法院以簡易判決分別
    判處拘役二十、四十日，並定其應執行之刑為拘役五十五日
    ，如易科罰金以新臺幣一千元折算一日確定等情，均為被告
    所不爭之事實，並據證人即告訴人簡薪育、證人張束霞及范
    穎傑同陳無訛，並有扣案之音響擴大器一台，以及被告出具
    之行政院衛生署嘉義醫院九十九年十二月四日診斷證明書、
    告訴人出具之財團法人佛教慈濟綜合醫院大林分院九十九年
    十二月三日診斷證明書、案發現場照片、被告受傷照片、扣
    案物品照片、原審法院刑事簡易判決等在卷可稽，此部分事
    實自無疑義。
  (二)關於告訴人簡薪育於案發時所受傷害，告訴人出具之財團法
    人佛教慈濟綜合醫院大林分院（下稱慈濟大林分院）九十九
    年十二月三日診斷證明書固然記載告訴人受有「頭部外傷、
    臉部挫傷、右手及手臂挫傷」等傷害，惟經原審向慈濟大林
    分院調取告訴人該次就診之病歷紀錄，經該院以一００年四
    月二十日慈醫大林文字第一０００七一八號函檢送病歷、照
    片、救護紀錄表，其急診病歷記載「病患由友人陪同入急診
    ，訴與人打架，現要驗傷，檢視病患右臉頰及右手第四指及
    右手前臂擦傷」；人體位置圖除右臉頰外，並無勾選頭部其
    他位置；傷部照片僅就右臉頰、右手指、右手前臂部位拍攝
    ，未見頭部另有其他傷害。而診斷證明書係醫師依據病歷所
    詳實轉載之證明文書，診斷證明書之記載應以病歷為準。告
    訴人之診斷證明書上記載「頭部外傷、臉部挫傷」，似指二
    處不同傷部，又稱「右手及手臂挫傷」，亦未特定傷處，但
    病歷資料除右臉頰擦傷外，別無其他頭部傷害之內容，證人
    張束霞、簡薪育於原審論及頭部傷害時，皆稱右臉頰部位傷
    害，病歷復具體特定右手及手臂之傷害為「右手第四指」、
    「右手前臂」擦傷，診斷證明書之記載既然不無上開疏漏可
    言，應以內容詳細之病歷記載為準，較為妥適，則本件告訴
    人所受之傷害應係「右臉頰擦傷」、「右手第四指擦傷」、
    「右手前臂擦傷」等三處傷勢，應先敘明。
六、告訴人所受「右臉頰擦傷」、「右手第四指擦傷」、「右手
    前臂擦傷」等傷害之成因，證人即告訴人簡薪育、告訴人之
    母張束霞固稱係被告與告訴人互毆時所造成，被告則堅稱從
    未還手，第查：
  (一)告訴人簡薪育於原審證稱：本件是我先動手，但被告亦有回
    手，被告那時一直揮拳，我也揮拳，我們就打起來，他的衣
    服是我們打架時，我撕破的，我並沒有抱住被告，也沒有從
    被告的身後拉住他，我只有打他，就是二人互毆，我不知道
    他打我身上何處，我也不知道我臉部的傷如何造成....因為
    當時我整個人都激動起來，我拿音響擴大器本來只是要嚇唬
    被告，當時很混亂，後來他就頭部流血了等語。
  (二)證人即告訴人之母張束霞於原審審理時證述：我沒有看到誰
    動手打人，因為我在看電視，但後來互相打架我有看到，我
    只知道他們在那裡互打，其餘忘記了。簡薪育後來好像有抱
    住被告，他們二個人有互打，簡薪育從被告背後，雙手穿過
    腋下環抱被告身體。簡薪育拿音響擴大器雖有作勢要打被告
    ，但沒有打到，被告是自己擦撞到旁邊的角等語。
  (三)告訴人簡薪育與證人張束霞二人均指證被告與告訴人互毆導
    致告訴人成傷。然簡薪育身為告訴人，且積欠被告債務，更
    因案發時出手傷害被告經原審法院以簡易程序判處罪刑確定
    ，與被告本有夙怨；而證人張束霞為告訴人之母，與告訴人
    具有至親關係，二人顯有迴護告訴人並挾怨誇大渲染其詞之
    可能，自有究明其等證言是否可信之必要。細繹該二名證人
    之證言，告訴人稱肢體衝突中自己未曾抱住被告，但證人張
    束霞卻稱告訴人曾從被告後方環抱被告；告訴人證述自己氣
    憤不過先行出手，被告因而還手，但證人張束霞卻云被告不
    滿告訴人出言制止，引發雙方肢體糾紛，不知何人先予出手
    ，上述各節已有矛盾出入之處。再者，依證人張束霞所言，
    其當時在案發地點客廳觀看電視，被告在客廳對其大小聲，
    因而引發與告訴人肢體衝突。則證人張束霞不僅在場，且為
    引發衝突之原因，對於雙方衝突之過程應知之甚稔，竟稱不
    知何人先出手，得見證人張束霞有意隱暪，迴避其子之心態
    。
  (四)告訴人簡薪育與張束霞皆稱，告訴人之傷係被告與告訴人互
    毆時被告徒手毆打所致，告訴人於原審並證陳：「被告也有
    揮拳。（問：被告是否有用抓的？）沒有，但是他如何揮拳
    我不知道。（問：有無像女孩子打架抓頭髮？）沒有，只有
    用揮拳。（問：除了右前手臂、指頭、臉部受傷，有無其他
    傷害？）都是驗傷單上面的傷。」等語。然而告訴人所受之
    「右手第四指擦傷」、「右手前臂擦傷」之傷害，與一般遭
    受毆擊者常見之受傷部位，有所不同。反而較似出手毆打他
    人者，因以上肢主動攻擊他人過程中造成之傷勢。至於「右
    臉頰擦傷」部分，亦與一般毆擊常見之挫傷瘀血不同。復依
    慈濟大林分院前揭函文所提供之告訴人傷部照片，其右臉頰
    上留有一道明顯刮傷，幾乎橫過全部右臉頰。而刮擦傷害之
    成因，多係利物或利器所致；至於徒手攻擊之情形，刮擦傷
    通常係身體堅硬及銳利如指甲所造成；出手抓傷他人，為求
    施力之便，須張開全部或大部分手指，所造成刮擦傷常為數
    道等情，此為眾所皆知之理。告訴人所受右臉頰傷痕，僅有
    一道而已，應可排除互毆時被告出手抓傷告訴人之可能。則
    告訴人告訴人與證人張束霞於原審所證「雙方互毆成傷」云
    云，已與告訴人臉部所受刮擦流血之單一傷痕之結果不符。
  (五)又告訴人簡薪育於原審自承，伊本來不知臉上有傷，至派出
    所時經他人告知，方才知悉，隨後至醫院驗傷，不知傷痕發
    生之原因等語。而到場處理之警員高載強所製作敘明案發時
    到場處理經過之職務報告亦記載：「勤務中心通報稱．．有
    人打架....現場遇黃俊翔、范穎傑、簡薪育及簡母張束霞等
    四人，黃俊翔與簡薪育尚在相互叫罵，黃民頭部受傷流血，
    衣物染有血跡。黃俊翔現場向警方報稱原本要跟簡薪育要債
    ，但簡薪育不還錢更手持硬物攻擊黃俊翔頭部，黃民表示要
    對簡薪育提出傷害告訴，經詢問簡薪育是否有傷害黃俊翔之
    情事，簡薪育坦承不諱，並提出兇器音響擴大器一台。職向
    黃民告知相關權益後，請其先行就醫再至本所製作筆錄，並
    將簡民及相關證物帶返所，依法偵辦」等語。該警員所記載
    員警工作紀錄簿關於本案之部分，「十二月三日二十二時」
    項下記載：「一一０案件於九十九年十二月三日二十一時十
    七分據報前往新興街一○四巷二十四號處理，黃俊翔因向簡
    薪育討債不成被打，頭部流血，全案規定處理回報」等語；
    時至「十二月三日二十四時」項下方記載：「簡薪育及黃俊
    翔互相傷害致雙方成傷....雙方當事人稱均要向對方提告」
    等語。警方之職務報告及工作紀錄簿之記載，與簡薪育所述
    「初不知傷害，嗣後至派出所始表示提告」乙情相符。惟依
    告訴人與證人張束霞於原審所述，被告與告訴人係面對面出
    手互毆，此等過程若致告訴人受傷，告訴人似無全無所悉之
    可能。又依告訴人之臉部受傷照片，刮擦傷痕幾乎橫過整個
    右臉頰，其傷勢甚為明顯。自傷害過程及結果而言，告訴人
    對於自己所受傷害之結果及成因斷無不知之理，既然知悉受
    傷及原因，警方前來處理時被告猶表明追訴告訴人傷害之意
    ，告訴人竟未一併請求警方公正處理，反而遲至派出所方才
    發現，則其傷害之成因是否真為被告所致，或係另出他因，
    已足啟人疑竇。
  (六)相較告訴人及證人張束霞指訴情形之難憑採信，被告所辯其
    係遭到告訴人以體格優勢壓制在腋下，根本無從還手，告訴
    人所受傷害係手持音響擴大器毆擊被告時，自己不慎刮傷等
    節，反較符合經驗法則。證人即被告之助手范穎傑亦於原審
    證述：當時是簡薪育扣住被告，拿音響擴大器打被告的頭
    .... 用左手扣住，然後用右手打，一開始先用拳頭，後來
    再去拿音響擴大器打，因為音響擴大器剛好放在旁邊，拿音
    響擴大器時，簡薪育並未放開被告，只是順手拿音響擴大器
    就打下去。被告當時頭部被扣住想要掙脫，用手去擋，也有
    抵擋的動作。簡薪育身上的傷是被他自己的音響擴大器劃到
    等語。況且：
  告訴人於原審自承其身高一百七十八公分、體重一百三十九
    公斤，而原審審理時勘驗被告之身高約為一百七十二．五公
    分，體重約七十四公斤，雙方體格差異懸殊，身材高大魁武
    之告訴人出手壓制扣住顯為瘦弱之被告，應為可能之事。
  告訴人至慈濟大林分院就診時之傷部照片及至警局初詢時之
    照片顯示，其上衣胸口處染有二處明顯片狀及暈染血漬。經
    原審法院提示照片質諸告訴人，告訴人陳稱胸口所沾染者，
    均為被告所流血液。觀之警方於案發時到場所拍攝之被告照
    片，可知被告於警方到場時頭破血流，額頭、面部、胸前均
    血跡斑斑，被告所出具診斷證明書亦載明其受有約五公分之
    頭皮撕裂傷。被告既為頭部出血，倘事實真如告訴人所稱其
    從未抱住被告，雙方僅係出手還手互毆而已，則告訴人身上
    所留之血漬，至多只有濆濺痕跡，其胸口焉能有已經暈染之
    片狀被告血跡。又如證人張束霞供稱，雙方互毆過程中，告
    訴人係從後環抱被告，此時被告頭部在前，告訴人身體在後
    ，其身體正面額頭、面部、胸前之血跡，當無移轉至告訴人
    胸前，是告訴人與證人張束霞所稱互毆等詞，實與客觀跡證
    有違。被告頭部受傷出血，且血染告訴人胸口，自其相對位
    置及血漬分布判斷，最有可能之情節應是，被告頭部受傷流
    血之際，頭部不獨位在告訴人胸口，二者更有所接觸，以致
    頭部出血染紅告訴人胸口衣服。既是如此，則被告與證人范
    穎傑所稱「告訴人扣住被告頸部，將其頭部壓制腋下，復持
    硬物毆打頭部」之過程，反而與客觀跡證一致。
  告訴人及證人張束霞均證陳，案發時告訴人曾手持扣案之音
    響擴大器，證人簡薪育復稱當時拿起音響擴大器作勢揮動。
    而扣案之音響擴大器，經原審勘驗得悉係金屬材質，重約三
    點一七三公斤，長約三十二公分，寬約廿二公分，厚度約四
    ．五公分，其上下面板滿布凹槽，每一凹槽寬度約三公分，
    以手指觸摸凹槽與側面交接處，甚為尖銳，此等勘驗過程業
    經明載於原審審判筆錄。被告手持邊緣鋒利尖銳之音響擴大
    器，手部本有刮擦受傷之可能，而該音響擴大器具有相當之
    質量，手持作勢揮打挾於腋下之被告，更增添掌握持用之難
    度，此際不慎劃過自己右臉頰成傷，乃不悖於事理。
  依告訴人之急診就醫病歷所載，其案發就醫時，醫院曾為其
    注射「破傷風」針劑。按破傷風細菌通常存活在生鏽金屬內
    ，金屬刮擦成傷時為防止感染破傷風細菌，通常須注射「破
    傷風」針劑，亦屬眾所皆知之常識。告訴人所受傷之倘如自
    己所言係被告徒手毆傷所致，而與金屬刮擦無關，自無多此
    一舉注射破傷風之道理，所言毆打成傷要與事後注射破傷風
    有違。對比被告與證人范穎傑所辯簡薪育自己不慎遭到金屬
    材質之音響擴大器刮傷等節，反而合於簡薪育就醫注射破傷
    風之事實。
  (七)綜上各節，被告及證人范穎傑一致所陳「告訴人放下鐵門並
    且利用體格優勢壓制被告頭部，復持音響擴大器作勢毆打被
    告成傷」之事實，應堪認定。
  (八)雖被告與證人范穎傑陳稱，被告受制於告訴人之際，有推開
    告訴人之動作，則告訴人所受之刮擦傷害不無可能係被告於
    掙扎時碰觸音響擴大器，使音響擴大器刮擦簡薪育臉頰及手
    部所致。惟縱然如此，告訴人放下鐵門並且利用體格優勢壓
    制被告頭部，復持音響擴大器作勢毆打被告等情，與諸多客
    觀跡證相符，而經本院認定如前。告訴人實施強制及傷害之
    行為在先，被告面對此一現時不法之侵害，本無容忍之義務
    ，其為保護自己免受進一步侵害而抵擋、掙脫、逃離，本屬
    正當防衛，苟此過程致告訴人受有臉頰及手部受有刮擦傷害
    ，以其傷勢非重，甚至告訴人亦未當場發覺，防衛手段與所
    造成傷害顯未逾越必要程度。
七、綜上所述，檢察官認被告涉有本件傷害犯行，固舉告訴人及
    證人張束霞之證言，載有簡薪育受有傷害之診斷證明書為證
    。惟證人簡薪育為本件之告訴人，與被告本有積欠金錢之夙
    怨，復為主動出手攻擊被告之人；證人張束霞又係告訴人之
    母，誼屬至親，所為指訴及證言不無偏頗迴護之可能。而告
    訴人及證人張束霞指陳之互毆情節，不唯與告訴人體格顯見
    優勢不合，所稱互毆方式更與告訴人所受擦刮傷害有所出入
    ，告訴人指訴被告出手毆打卻又陳稱不知傷害如何造成，且
    於警方到場處理時絲毫未提毆打成傷之情節，所指訴被告毆
    打致傷云云，即非無疑。反觀被告所稱遭告訴人壓制扣住頭
    部，並手持音響擴大器毆擊其頭部，其無從還手，告訴人之
    傷害係被自己手持音響擴大器刮傷等過程，與告訴人明顯體
    格優勢及其身上所留被告血漬位置均相符合，告訴人所受刮
    擦傷害特徵亦與音響擴大器之銳利表面及就醫時經注射破傷
    風針劑等情要屬一致，縱然告訴人之傷害係因被告掙扎推及
    音響擴大器所造成，但被告面臨告訴人強制及傷害犯行在先
    ，受制之下抵擋、掙脫、逃離，均合於正當防衛之情狀，其
    辯解合於情理，非無可能。職是，本件經調查後，客觀上容
    有被告案發時受制於告訴人而無法還手，告訴人所受傷害係
    手持音響擴大器欲攻擊被告卻反遭刮傷等合理可疑，檢察官
    所舉證據仍不足排除於此，即不能證明被告犯罪，本應為無
    罪之諭知。
八、原審為被告無罪之判決，並說明依刑事訴訟法第四百五十五
    條之一第三項準用第三百六十九條第二項之規定意旨，由原
    審合議庭撤銷簡易判決，改依通常程序審判而為第一審判決
    ，認事用法，俱無違誤。況我國刑法採取行為主義，苟未著
    手於犯罪行為之實施，主觀上是否認知及預見「即將發生衝
    突」，對於刑事被告犯罪成立與否之評價，不生影響。而被
    告受壓制攻擊於先，在掙脫告訴人手臂繞頸壓制頭部之過程
    中，所實施之掙脫桎梏行為，若未造成告訴人較嚴重之傷害
    ，理應評價為正當防衛之行為而阻卻違法。況被告與證人范
    穎傑所陳各節，符合於告訴人體型上優勢、告訴人所受臉部
    刮傷情形及其胸前沾染被告血漬等跡證，較告訴人及證人張
    束霞指訴情節可採，亦如前述。檢察官上訴意旨猶漫稱「被
    告主觀上對於即將發生之肢體衝突難認為無認識及預見」、
    「被告掙脫告訴人之桎梏而對告訴人手臂所為之抓扯行為仍
    應認為在其主觀傷害犯意之範疇中」及「證人范穎傑及被告
    於原審理所為之供述顯均有誇大不實之嫌」云云，認原判決
    認定事實及適用法律違誤，指摘原判決不當，依上說明，顯
    無理由，應予駁回。
據上論結，應依刑事訴訟法第368條，判決如主文。
本案經檢察官劉欽銘到庭執行職務。
中    華    民    國   100    年    8     月    16    日
                  刑事第二庭    審判長法  官  葉居正
                                      法  官  陳春長
                                      法  官  陳欽賢
以上正本證明與原本無異。
不得上訴。
                                      書記官  施淑華
中    華    民    國   100    年    8     月    16    日